臺灣高等法院臺中分院民事裁定
110年度抗字第365號
抗  告  人  林勇志  



相  對  人  林春火  

上列當事人間因給付票款等事件，抗告人對於中華民國110年6月
16日臺灣彰化地方法院108年度重訴字第228號所為裁定提起抗告
，本院裁定如下：
      主  文
原裁定關於核定訴訟標的價額部分廢棄。
      理  由
一、按訴訟程序進行中所為之裁定，除別有規定外，不得抗告，
    民事訴訟法第483條定有明文。又訴訟標的之價額，由法院
    核定；核定訴訟標的之價額，以起訴時之交易價額為準；無
    交易價額者，以原告就訴訟標的所有之利益為準；法院因核
    定訴訟標的之價額， 得依職權調查證據；第1項之核定，得
    為抗告，亦為民事訴訟法第77條之1所明定。故法院於訴訟
    程序進行中，以所核定之標的價額計算，所為命補繳（徵收
    ）裁判費之裁定，除有關於訴訟標的價額之核定，得為抗告
    外，均不得抗告。次按因債權之擔保涉訟，以所擔保之債權
    額為準；如供擔保之物其價額少於債權額時，以該物之價額
    為準，民事訴訟法第77條之6定有明文。末按債權人代位債
    務人對第三人起訴，係以債務人與第三人間之債權債務關係
    為訴訟標的，故代位訴訟之訴訟標的價額，應就債務人與第
    三人間權利義務關係定之（最高法院109年度台抗字第1337
    號裁定意旨參照）。
二、抗告意旨略以：相對人於原審起訴聲明係主張抗告人應將彰
    化縣○○鎮○○段000○000地號土地（下合稱系爭土地）及同段0
    00建號建物（下稱系爭建物）於民國107年10月5日所設定擔
    保債權總金額新臺幣（下同）4,200萬元之最高限額抵押權
    （下稱系爭最高限額抵押權）登記塗銷。而依相對人起訴時
    所附系爭土地登記第一類謄本，系爭土地公告現值合計僅為
    3,763,746元，且為相對人於原審自承在案，其價額顯少於
    系爭最高限額抵押權擔保之實際債權額700萬元。嗣原法院
    為不利抗告人之判斷，經抗告人提起上訴，依上開民事訴訟
    法規定，本件訴訟標的價額之核定實不應逾3,763,746元，
    原法院疏未查明系爭供擔保物之價額為若干，遽以系爭最高
    限額抵押權擔保之700萬元債權額核定本件訴訟標的價額，
    容有未洽。爰提起本件抗告，請求廢棄原裁定，並就本件訴
    訟標的價額另為適法之核定。
三、經查：
  ㈠相對人於原法院起訴主張系爭最高限額抵押權為原審共同被
    告林○來（下稱林○來）與抗告人，出於妨礙債權人即相對人
    藉由強制執行系爭土地及建物換價求償之合意，通謀虛偽所
    設定，該設定行為依民法第87條第1項規定自屬無效，相對
    人爰依民法第242條規定代位林○來依民法第767條第1項規定
    ，請求抗告人塗銷系爭最高限額抵押權之設定登記。經原法
    院判決抗告人應將系爭最高限額抵押權登記塗銷，抗告人不
    服，提起上訴。原法院核定其上訴利益為700萬元，限期命
    其繳納上訴費用105,450元，抗告人就原裁定核定訴訟標的
    價額部分不服，提起本件抗告。
　㈡經核本件相對人代位林○來訴請塗銷系爭最高限額抵押權登記
    ，依上開說明，其代位權僅為相對人對於林○來與抗告人間
    之權利義務關係，並非構成訴訟標的之事項，是計算其訴訟
    標的價額，應就林○來與抗告人間之權利義務關係定之，即
    屬上開民事訴訟法第77條之6所定因債權之擔保涉訟者，原
    法院自應依該規定，以系爭最高限額抵押權所擔保之債權額
    或系爭供擔保之物之價額核定其訴訟標的價額。查，抗告人
    固於原法院自承系爭最高限額抵押權係擔保其與林○來間之7
    00萬元借款債權（見原審卷一第189、191頁），惟依系爭土
    地登記第一類謄本所載（見原審卷一第73至75、95至97頁）
    ，系爭土地於本件起訴時之公告現值合計僅為3,763,746元
    （1123.41×2600＋87.8×9600＝0000000），又依系爭建物登記
    第一類謄本所載（見原審卷一第103至105頁），系爭建物乃
    鋼筋混凝土加強磚造之二層樓建物，且於68年2月10日即建
    築完成，其於本件起訴時之現值與上開系爭土地起訴時之公
    告現值加總合計後之價額，是否高於系爭最高限額抵押權所
    擔保債權額700萬元，顯屬有疑。原法院未依職權詳予調查
    系爭土地及建物之價額，是否低於系爭最高限額抵押權所擔
    保之債權額，逕以系爭最高限額抵押權所擔保之債權額700
    萬元核定本件訴訟標的價額，即有可議。抗告意旨指摘原裁
    定關於核定訴訟標的價額部分有誤聲明廢棄，為有理由，應
    由本院將原裁定關於核定訴訟標的價額部分予以廢棄，由原
    法院另為妥適處理。又原裁定關於核定訴訟標的價額部分既
    經廢棄，其命補繳裁判費部分，即失所附麗，應俟訴訟標的
    價額核定確定後，重新計算，併此敘明。
四、據上論結，本件抗告為有理由，爰裁定如主文。
中　　華　　民　　國　　110 　年　　9 　　月　　7 　　日
　　　　　　　　　民事第三庭    審判長法　官  黃玉清
　　　　　　　　　　　      　　　　　法　官  葛永輝
　　　　　　　　　　　      　　　　　法　官  許旭聖
正本係照原本作成。         
訴訟標的價額核定部分得再抗告。
再為抗告應以適用法規顯有錯誤為理由。
如提起再抗告者應於裁定送達後10日內向本院提出抗告理由狀（
須按照他造人數附具繕本）並繳納抗告裁判費新台幣1000元。同
時委任律師或具有律師資格之關係人為代理人。因疫情而遲誤不
變期間，得向法院聲請回復原狀。
                                      書記官  陳麗玉　　
中　　華　　民　　國　　110 　年　　9 　　月　　7 　　日